臺灣高等法院臺南分院刑事裁定
111年度毒抗字第773號
抗  告  人
即  被  告  張政文


                    
                     
上列抗告人因強制戒治案件，不服臺灣臺南地方法院中華民國11
1年9月29日裁定（111年度毒聲字第813號）提起抗告，本院裁定
如下：
    主  文
抗告駁回。
    理  由
一、本件抗告意旨略以：抗告人即被告張政文(以下稱被告)，因
    觸犯毒品危害防制條例案件移送觀察勒戒後，於臺南看守所
    等待送執行戒治中，期間經由勒戒所內之心理醫生及社工簡
    單三言兩語晤談，即以前科紀錄與被告服用睡前藥、看精神
    科，認定被告有再犯之虞，裁定被告強制戒治。按毒品危害
    防制條例於民國109年1月15日修正公布，同年7月15日施行
    之毒品危害防制條例第20條第3項規定，犯第10條之罪於觀
    察勒戒或強制戒治執行完畢後，3年後再犯第10條之罪者適
    用本條前2項之規定，所謂3年後再犯，只要本次再犯(不論
    修正施行前或後)距最後1次觀察勒戒執行完畢釋放已逾3年
    者即該當，不因期間有無犯第10條之罪經起訴、判決或執行
    而受影響。毒品危害防制條例修正，經由最高法院刑事大法
    庭109年11月18日109年度台上大字第3826號裁定變更適用觀
    察勒戒對象、標準及頻率，為此法務部、衛生福利部及專家
    、學者業已研議修正有無繼續施用毒品傾向評估標準，就評
    分項目前科紀錄有所調整，並於110年3月26日生效，被告前
    科已經執行完畢，入監前就有在看精神科服用睡前藥，家裡
    還有一位78歲父親等被告服完刑期回去，被告有竊盜案件判
    8個月、販賣毒品判6年等待執行，如何認定被告有繼續施用
    毒品傾向，請求撤銷原裁定。
二、原裁定意旨略謂：被告前因施用第一級、第二級毒品案件，
    經原審法院以111年度毒聲字第500號裁定送觀察、勒戒，執
    行後經法務部矯正署臺南看守所附設勒戒處所評分結果，其
    前科紀錄與行為表現為30分、臨床評估為31分、社會穩定度
    為2分，靜態因子之分數共54分，動態因子之分數共9分，合
    計為63分，綜合判斷認有繼續施用毒品傾向。且有無繼續施
    用毒品傾向之評估標準，並非完全以受勒戒人勒戒後之結果
    為準，勒戒前之各種情況，仍應作為評估之依據。依勒戒處
    所評分說明手冊規定，係以前科紀錄與行為表現、臨床評估
    、社會穩定度3項合併計算分數，每一大項皆有靜態因子與
    動態因子。先以靜態因子分數評分，靜態因子分數總分在60
    分（含）以上為「有繼續施用毒品傾向」；60分以下，與動
    態因子分數相加，如果總分在60分（含）以上，為「有繼續
    施用毒品傾向」。是有無「繼續施用毒品傾向」，係依具體
    個案之臨床實務及相關事證等情綜合判定，有其相當之專業
    依據及標準，且涉及專門醫學，再衡酌強制戒治之目的，係
    為協助施用毒品者戒斷毒品之心癮及身癮所為之一種保安處
    分類型，而該評估標準係適用於每一位受觀察、勒戒處分之
    人，具一致性、普遍性、客觀性，倘由形式上觀察，上開評
    估並無擅斷或濫權等明顯不當之情事，即無不當可言。據此
    ，聲請人依上述被告執行觀察、勒戒結果，認被告有繼續施
    用毒品傾向，聲請裁定令被告入戒治處所施以強制戒治，核
    無不合，應予准許，依毒品危害防制條例第20條第2項規定
    ，裁定被告令入戒治處所強制戒治，其期間為6個月以上，
    至無繼續強制戒治之必要為止，但最長不得逾1年。
三、按觀察、勒戒後，檢察官或少年法院（地方法院少年法庭）
    依據勒戒處所之陳報，認受觀察、勒戒人無繼續施用毒品傾
    向者，應即釋放，並為不起訴之處分或不付審理之裁定；認
    受觀察、勒戒人有繼續施用毒品傾向者，檢察官應聲請法院
    裁定或由少年法院（地方法院少年法庭）裁定令入戒治處所
    強制戒治，其期間為6個月以上，至無繼續強制戒治之必要
    為止，但最長不得逾1年，毒品危害防制條例第20條第2項定
    有明文。次按勒戒處所應注意觀察受觀察、勒戒人在所情形
    ，經醫師研判其有或無繼續施用毒品傾向後，至遲應於觀察
    、勒戒期滿之15日前，陳報該管檢察官或少年法院（庭），
    觀察勒戒處分執行條例第8條第1項亦定有明文。依據上開規
    定，受觀察、勒戒人有無繼續施用毒品之傾向，係由醫師研
    判。而關於有無繼續施用毒品傾向之評估標準，法務部已於
    110年3月26日以法矯字第11006001760號函修正頒布「有無
    繼續施用毒品傾向評估標準紀錄表」、「有無繼續施用毒品
    傾向評估標準評分說明手冊」，上開評分說明手冊載明判定
    之原則：「受觀察勒戒人入所後，經過2週時間的觀察、勒
    戒，由處所及醫療人員依據其各項紀錄、資料及觀察勒戒期
    間之行為表現，加以評分。在勒戒人入所4-6週後，可再做
    一次評估以做必要之評分修正。每一大項皆有靜態因子與動
    態因子。先以靜態因子分數評分，靜態因子分數總分在60分
    （含）以上為『有繼續施用毒品傾向』；60分以下，與動態因
    子分數相加，如果總分在60分（含）以上，為『有繼續施用
    毒品傾向』」，又評估標準紀錄表及說明手冊中「前科紀錄
    與行為表現」之第1題及第3題之計分方式修正如下(餘無修
    正)：㈠第1項「毒品犯罪相關司法紀錄」：計分方式修正為
    每筆(次)5分，總分上限為10分；㈡第3項「其他犯罪相關紀
    錄」：計分方式修正為每筆(次)2分，總分上限為10分。是
    被告有無「繼續施用毒品傾向」，係依具體個案之臨床實務
    及相關事證等情綜合判定，有其相當之專業依據及標準，且
    涉及專門醫學，另衡酌強制戒治的目的，是為協助施用毒品
    者戒斷毒品的心癮及身癮，所為的一種保安處分類型，該評
    估標準是適用於每一位受觀察、勒戒處分之人，具一致性、
    普遍性、客觀性，並加以綜合判斷的結果，倘其評估由形式
    上觀察，無擅斷或濫權等明顯不當的情事，法院自應予以尊
    重。　　
四、經查：
㈠、被告前因施用第一、二級毒品，經原審法院以111年度毒聲字
    第500號裁定令入勒戒處所觀察、勒戒確定，實施觀察、勒
    戒後，再經法務部矯正署臺南看守所附設勒戒處所醫療人員
    依法務部矯正署110年3月26日修正後之評估標準評估被告有
    無繼續施用毒品之傾向，就被告前科紀錄與行為表現、臨床
    評估、社會穩定度等予以評估計分，得分情形如原裁定所載
    ，故判定其有繼續施用毒品傾向，此有前揭裁定、觀察勒戒
    處分執行指揮書、臺灣高等法院被告前案紀錄表、法務部矯
    正署臺南看守所111年9月21日南所衛字第11100117510號函
    所檢附之有無繼續施用毒品傾向證明書、評估標準紀錄表在
    卷可稽。
㈡、被告固以心理醫師、社工短暫晤談及服用藥物之事實不足以
    適當評估其有無繼續施用毒品傾向之虞，且前科紀錄犯罪所
    處之刑其已服刑完畢，又有其他待服刑之刑期，難以認定其
    有繼續施用毒品之傾向，原審裁定被告應強制戒治，有所違
    誤為由，指摘原裁定不當。惟觀諸法務部所訂之標準，已將
    各項判斷基準客觀化、標準化及量化，去除人為偏頗不公因
    素之干擾，且於110年3月26日為因應毒品危害防制條例修正
    後將施用毒品之人盡量視為病患，著重給予矯治，而修正前
    科紀錄之評分佔比。再衡諸受觀察、勒戒者之毒品犯罪、首
    次毒品犯罪年齡或其他犯罪相關前科紀錄，客觀上反應出受
    觀察、勒戒者沾染毒品之種類、時間、毒癮程度、行為態樣
    、外在影響環境、可能誘發其他犯罪等情狀，自足以作為評
    估受觀察、勒戒者是否有繼續施用毒品傾向之標準，被告於
    到案執行觀察、勒戒後並未違反所內規定、施用毒品時未以
    注射方式使用、家人無濫用藥物情形、入所後家人曾訪視、
    出所後可與家人同住，認其遵守規範、毒品施用方式、家庭
    功能等均良好或正常，就此有利被告之事項亦一併採為評估
    項目，且均未予計分，顯見評估之項目及實施評估醫師，對
    被告有無繼續施用毒品傾向之評估標準係全面性，且有利或
    不利被告事項一併予以注意，而非單純僅採擇不利被告項目
    評估計分，然被告依其他評估項目之得分，仍達60分以上而
    被評定為有繼續施用毒品之傾向，當難因此遽認評估人員之
    評估有所偏頗或違失。更何況毒品施用者因具有病患性犯人
    特質，對其施以觀察、勒戒或強制戒治之保安處分，旨在於
    幫助施用毒品者戒除毒癮，處分之性質非為懲戒行為人，而
    係為消滅其再次施用毒品之危險性，採以觀察、勒戒方式戒
    除其身癮，及以強制戒治方式戒除其心癮之措施，上開評估
    紀錄表之各項評估標準，均有其本質考量及合理之關聯性，
    評估人員依此標準所評估之結果並無流於恣意之虞，評估項
    目亦已盡量具體化及量化，並委請具相關專業知識經驗人士
    ，在被告執行觀察、勒戒期間依本職學識評估之前科紀錄與
    行為表現、臨床評估、社會穩定度等項所為之綜合判斷，具
    有科學驗證所得之結論，自得憑以判斷有無繼續施用毒品傾
    向之證明，則法務部矯正署臺南看守所綜合評分者依個案臨
    床實務及具體事證，判定為「有繼續施用毒品傾向」，依諸
    前揭說明，尚無不合，且由形式上觀察，並無擅斷或濫權等
    明顯不當之情事，法院即宜予尊重其行政職權之行使及專業
    之判斷。另施用毒品之觀察、勒戒或強制戒治處分，是為協
    助施用毒品者戒斷毒品的心癮及身癮，所為的一種保安處分
    類型，而非監禁或延長刑期，且與被告是否另有「徒刑」應
    執行及應執行之徒刑刑期長短無涉，被告此部分抗告亦無理
    由。
㈢、綜上所述，原審法院依憑勒戒處所按被告之臨床實務及具體
    事證綜合評分及判定被告「有繼續施用毒品傾向」，認定檢
    察官之聲請為正當，裁定被告應入戒治處所施以強制戒治，
    其期間為6個月以上，至無繼續強制戒治之必要為止，但最
    長不得逾1年，並無不合，被告執前詞提起抗告，經核均無
    理由，應予駁回。
五、依刑事訴訟法第412條，裁定如主文。　　
中　　華　　民　　國　　111 　年　　10　　月　　20　　日
                  刑事第五庭    審判長法　官  張瑛宗
                                      法　官  林逸梅
                                      法　官  李秋瑩
以上正本證明與原本無異。
不得再抗告。
　　　　　　　　　　　　　　　　　　　書記官  劉紀君
中　　華　　民　　國　　111 　年　　10　　月　　20　　日